【裁判字號】    88,易,2064
【裁判日期】    890321
【裁判案由】    偽造文書等
【裁判全文】
臺灣臺北地方法院刑事判決                        八十八年度易字第二六四號
    公  訴  人  臺灣臺北地方法院檢察署檢察官
    被      告  丙○○
右列被告因偽造文書等案件，經檢察官提起公訴（八十七年度偵字第二二九七四號、
二三○八五），本院判決如左：
    主  文
丙○○幫助行使偽造私文書，足以生損害於公眾及他人，處有期徒刑參月。
被訴違反商業登記法部分免訴。
    事  實
一、丙○○之子蔡明軒原係臺北市○○○路四五八號二樓之三「漢雲軒茶坊」之負責
    人，該茶坊因漏開統一發票並漏報銷售額，經主管機關處罰鍰新臺幣（下同）五
    萬四千二百元，且遲未繳納；丙○○於八十六年七月二十三日將上開茶坊出租與
    甲○○，因該茶坊積欠罰鍰未繳，甲○○即要求丙○○將茶坊之負責人變更，詎
    丙○○竟基於幫助之犯意，由其秘書蔡月娥於同年八月六日在上址交付來歷不明
    之乙○○身分證影本一張與甲○○（未經起訴），甲○○明知該身分證係來路不
    明之物，亦未經詢問乙○○是否同意供作變更為該茶坊負責人，即持交會計師丁○○辦理負責人變更登記，而偽造營利事業統一發證變更登記申請書及讓渡書，
    持向臺北市政府建設局申請變更登記，使該管公務員登載於職務上所掌之文書，
    將「漢雲軒茶坊」之負責人變更為乙○○名義，足生損害於乙○○及主管機關對
    公司行號管理之正確性，嗣臺北市稅捐稽徵處向乙○○追徵該筆罰鍰，乙○○始
    知上情而報警查獲。
二、案經臺北市政府建設局及臺北市政府警察局大安分局移送臺灣臺北地方法院檢察
    署檢察官偵查起訴。
    理  由
一、訊據被告丙○○矢口否認有何交付乙○○之身分證件供作變更登記之犯行，辯稱
    ：伊不認識乙○○，戊○○也算伊未支薪之秘書，在伊電臺幫忙，是甲○○拿人
    頭來經營，還說拿一萬五千元與戊○○，店伊已轉給徐女，與伊無關云云。經查
    ：證人甲○○於偵查中稱：該乙○○之身分證影本係被告所交付，係被告丙○○
    叫戊○○拿乙○○之身分證交付予會計師辦的，印象中戊○○是丙○○之秘書等
    語，證人甲○○於審理中並指稱係丙○○之秘書戊○○伊交付張分證影本一張而
    已，伊即將之交付予蔡姓會計師等語，經本院調閱臺北市政府建設局漢雲軒茶坊
    之變更登記資料，其內有內容為「蔡明軒將獨資之漢雲軒茶坊讓予乙○○經營」
    之讓渡書及變更登記申請書，並蓋有乙○○之印章，則此應係甲○○交付會計師
    後所偽造作成，被告亦坦承戊○○是伊秘書，且該次之變更係因原登記負責人蔡
    明軒係被告丙○○之子，因積欠稅金未繳而應證人甲○○之請變更等情，亦經證
    人甲○○於審理中指證明確，證人甲○○僅係承租該茶坊，所為指證應可採信，
    足認被告所辯與伊無關，不知情云云應係事後卸責之詞，又被告明知甲○○係欲
    將之作為變更登記該店負責人之用，仍將該乙○○身分證交付予甲○○，其幫助
    偽造及行使該偽造私文書之犯意明甚，此外，復有漢雲軒茶坊租店契約書、臺北
    市政府營利事業登記證影本、營利事業統一發證變更登記申請書影本、讓渡書影
    本等在卷足佐，被告犯行應堪認定。
二、核被告丙○○所為，係犯刑法第二百十條、第二百十六條之行使偽造私文書罪之
    幫助犯，公訴人認被告係犯刑法第二百十四條之使公員登載不實文書罪之正犯，
    然如上所述，被告僅交付甲○○一張身分證而已，惟證人甲○○明知未經該身分
    證所有人乙○○之同意而使用該身分證資料，進而偽造讓渡書、變更登記申請書
    等，應認證人甲○○涉有行使偽造私文書等罪嫌，被告僅提供身分證，僅係幫助
    犯，公訴人未予細究，似有未洽。又被告為幫助犯，應依刑法第三十條第二項之
    規定減輕其刑。爰審酌被告之犯罪動機、目的、手段、犯罪後態度等一切情狀，
    量處如主文所示之刑。
三、公訴意旨另以：被告丙○○係設址臺北市松山區○○○路一一五號二樓有緣茶坊
    負責人，明知該茶坊經主管機關核准之項目為農產品買賣、其他零售業（茶具）
    及食品飲料零售業，竟自民國八十六年十二月間起，在上址經營登記範圍以外之
    飲酒店業務，違反商業登記法有關商業不得經營登記範圍以外業務之規定，經主
    管機關於八十六年十二月二十二日以北市建一字第八六二八一五○號科處罰鍰三
    千元後，丙○○仍拒不遵令停止該項業務，復經主管機關於八十七年七月二十二
    日以北市建一字第八七二○四二二九號再度科處罰鍰六千元後丙○○仍在該址繼
    續經營飲酒店業務，因認被告涉犯商業登記法第三十三條第二項之罪嫌。
四、按案件犯罪後之法律已廢止其刑罰者，應諭知免訴之判決，刑事訴訟法第三百零
    二條第四款定有明文。查商業登記法業經立法院於民國八十八年十二月七日修正
    通過，總統於八十八年十二月二十九日公布，其中第三十三條第二項原定關於商
    業負責人違反商業不得經營其登記範圍以外之業務，經主管機關命令停止其經營
    登記範圍外之業務，並處罰鍰，拒不遵令停止經營登記範圍外之業務者，經再處
    罰鍰，仍不停止經營登記範圍外之業務，處一年以下有期徒刑、拘役或科或併科
    五萬元以下罰金之刑事罰規定，已廢止，改採由主管機關得按月連續處商業負責
    人新臺幣一萬元以上三萬元以下罰鍰之行政罰方式，並依中央法規標準法第十三
    條之規定，於公布日起算之第三日即八十八年十二月三十一日起生效，是被告丙○○犯罪後之法律已廢止其刑罰，爰不經言詞辯論，逕為諭知免訴之判決。
據上論斷，應依刑事訴訟法第二百九十九條第一項前段、第三百零二條第四款，刑法
第二百十六條、第二百十條、第三十條第二項，判決如主文。
本案經檢察官莊俊仁到庭執行職務
中    華    民    國      八十九    年      三       月     二十一      日
                                      臺灣臺北地方法院刑事第三庭
                                          法  官  蔡  政  哲
右正本證明與原本無異。
如不服本判決，應於判決送達後十日內，向本院提出上訴狀。
                                          書記官  張  世  輝
中    華    民    國      八十九    年      三       月     二十三      日
附錄本案論罪科刑法條全文
刑法第二百十條
偽造、變造私文書，足以生損害於公眾或他人者，處五年以下有期徒刑。
刑法第二百十六條
行使第二百十條至第二百十五條之文書者，依偽造、變造文書或登載不實事項或使登
載不實事項之規定處斷。


司法院資訊處製作；財團法人民間司法改革基金會備份。
